臺灣高等法院臺中分院民事判決
110年度建上字第12號
上  訴  人  陳有偉  

訴訟代理人  莊慶洲律師
複代理人    吳亞澂律師
被上訴人    盛詠榮企業有限公司

法定代理人  藍宏吉  
訴訟代理人  藍林素珍
上列當事人間請求給付工程款事件，上訴人對於中華民國109年1
2月11日臺灣臺中地方法院108年度建字第133號第一審判決提起
上訴，本院於110年11月23日言詞辯論終結，判決如下：
    主  文
上訴駁回。
第二審訴訟費用由上訴人負擔。
    事實及理由
壹、上訴人主張：上訴人透過０００仲介，承攬被上訴人位於臺中
    市○○巷00○0號新建工廠之鋼構工程（下稱系爭工程），兩造
    於民國107年12月14日簽立工程契約書，工程總價為新臺幣
    （下同）513萬5000元（下稱系爭承攬契約）。被上訴人偶
    爾委託０００監工，然０００並非系爭承攬契約當事人。嗣被上訴
    人陸續給付訂金20萬元、工程款220萬元及代付工程材料費5
    0萬元，計290萬元。上訴人業於108年2月28日完工，經被上
    訴人結算驗收，０００從旁協助監督，卻遭０００以系爭承攬契約
    之內裝工程（下稱系爭內裝工程）由第三人施作完成，應自
    尾款扣除工程款120萬元，惟系爭內裝工程之工程款僅須60
    萬元即可完工，被上訴人僅能扣除60萬元，上訴人向被上訴
    人請領剩餘款項163萬5000元，為被上訴人所拒，爰依系爭
    承攬契約約定，請求被上訴人如數給付等語（原審為上訴人
    敗訴之判決，上訴人聲明不服，提起上訴）。並上訴聲明：
    ㈠原判決廢棄。㈡被上訴人應給付上訴人163萬5000元，及自
    起訴狀繕本送達翌日起至清償日止，按週年利率百分之5計
    算之利息。㈢如獲有利判決，上訴人願供擔保請准宣告假執
    行。
貳、被上訴人則以：系爭工程係０００向被上訴人承攬，由０００統包
    ，上訴人為承包商０００之次承攬人，被上訴人與上訴人間並
    無承攬關係。被上訴人已給付435萬元工程款，現金部分有7
    5萬元及120萬元，75萬元那次０００、上訴人均在場，上訴人
    有簽收，120萬元那次直接拿給０００，上訴人不在場，其他是
    匯款至０００指定帳戶，其中200萬元指定匯入上訴人帳戶，有
    一筆訂金20萬元是給上訴人，最後追加的20萬元匯至０００指
    定之另外第三人帳戶。但系爭工程未完工亦未驗收，還因為
    是違建被拆除，被上訴人損失慘重等語，資為抗辯。並答辯
    聲明：㈠上訴駁回。㈡如受不利判決，願供擔保，請准宣告免
    於假執行。
叄、兩造不爭執事項及爭點（見本院卷第142-143頁、原審卷第2
    69頁）：
一、兩造不爭執事項：
  ㈠被上訴人之負責人藍宏吉與０００於107年10月10日簽立工程承
    攬合約書（見原審卷第111-113頁即同卷第131-133頁），工
    程位置坐落臺中市○○巷00○0號，工程內容為拆除該屋新建鐵
    工廠（工項為原審卷第23、25頁〈同第115、117頁〉估價單，
    依序稱①、②估價單，合稱系爭估價單），工程總價513萬500
    0元（上訴人就形式真正不爭執）。
  ㈡被上訴人已支出435萬元工程款，其中295萬元由上訴人取得
    。被上訴人給付工程款120萬元予０００。
  ㈢原審卷第23頁①估價單第10、11、12、15項以外及原審卷第25
    頁②估價單第1、2、3行之工項已施作（第23頁編號5、6有無
    施作有爭執）。
  ㈣施工後情形如原審卷第179、287頁照片及第59-63頁照片。
二、本件爭點：
  ㈠上訴人主張兩造於107年12月14日簽立工程契約書（尚無契約
    資料），由上訴人承攬系爭工程（工項如原審卷第23、25頁
    系爭估價單全部），兩造間成立承攬契約，有無理由？
  ㈡如爭點㈠上訴人主張有理由，且上開工項均已完工，其依民法
    第505條第1項，請求被上訴人給付未付工程款163萬5000元
    ，有無理由？
肆、本院判斷：
一、上訴人主張兩造間就系爭工程存有承攬契約，並無理由：
  ㈠上訴人主張兩造於107年12月14日簽立工程契約書，由上訴人
    向被上訴人承攬系爭工程，兩造間成立承攬契約等語，為被
    上訴人所否認，並以前詞置辯，自應由上訴人舉證證明。上
    訴人雖稱兩造曾於上開時間簽立工程契約書，卻無法提出該
    工程契約書為憑，已屬有疑。且被上訴人與０００均否認兩造
    有簽約之事，上訴人就此僅稱契約放在０００處，伊手上沒有
    這份契約等語（均見本院卷第173頁）。衡情若上訴人真為
    系爭承攬契約之當事人，豈有任由他人取走契約書，連影本
    均無留存之理，足見上訴人主張難以採信。反是被上訴人主
    張系爭工程係交由０００統包，承攬契約存在於被上訴人與０００
    間乙事，業據提出107年10月10日工程承攬合約書為證（見
    原審卷第111-113頁），核與０００在原審提出者相符（見原審
    卷第221頁，經法官當庭核對無訛後發還），其上確實記載０
    ００為承包商，並由被上訴人法定代理人藍宏吉與０００分別用
    印，上訴人就此文書之形式真正不爭執（見不爭執事項㈠、
    原審卷第96、101頁），足以憑據。且證人０００於原審及本院
    具結證稱：系爭工程是伊跟被上訴人法定代理人簽約，由被
    上訴人發包給伊後，伊再發包給上訴人，伊有另外跟上訴人
    簽約；是伊發包給上訴人，上訴人有問題應該找伊，不能直
    接找業主等語（見原審卷第218-219頁、本院卷第170、222
    頁），並於原審當庭提出其與上訴人於107年12月22日簽立
    之工程契約書以實其說（見原審卷第221頁筆錄，契約書見
    同卷第227-235頁），上訴人對此契約書之真正不爭執，亦
    自承該契約書確為上訴人所簽名（見原審卷第266頁），益
    堪信實。再參以０００有受領被上訴人交付之工程款120萬元並
    另指示匯款，及將部分工程交由第三人承作等情，為兩造所
    不爭執（見不爭執事項㈡、上訴人陳述），並經證人０００證述
    明確（見原審卷第219頁、本院卷第170頁），可知０００實係
    立於承攬人之地位在處理系爭工程之承攬事宜，與上訴人主
    張之０００僅為仲介人或受被上訴人委任之監工角色，明顯不
    同。就此上訴人反駁稱０００無權受領工程款及發交第三人施
    作工程等語，純屬以承攬人自居之個人意見，不足為據。綜
    上均可證系爭工程係由０００向被上訴人承攬後，再發包給上
    訴人施作，上訴人僅為次承攬人，與被上訴人間無直接承攬
    契約關係。　　
　㈡又上訴人所提107年12月14日及108年1月17日之系爭估價單（
    見原審卷第23、25頁），被上訴人固不爭執系爭工程之工項
    為系爭估價單內容（見不爭執事項㈠），惟主張系爭估價單
    係０００拿來作為工程總價，不能當成兩造契約等語。而觀諸
    系爭估價單，係記載工程項目及報價金額478萬5000元、35
    萬元，並僅由上訴人署名，其上既無被上訴人簽名或其他足
    為兩造同意以此成立承攬契約之合意表徵，應屬上訴人對系
    爭工程之報價而已。此亦據０００於原審具結證稱：系爭報價
    單是上訴人給伊的報價單，不是最終版本等語（見原審卷第
    219頁），可資佐證，是系爭估價單無從為上訴人有利論證
    。且承攬人持次承攬人開具之估價單向定作人報價，在我國
    工程實務相當常見，要不能因此即認定作人與次承攬人間成
    立承攬契約，仍須以意思表示合致之定作人與承攬人間，始
    能存有承攬契約之法律關係。而承攬契約本存有一定之信賴
    關係，以被上訴人與０００熟識，與上訴人本不相識等情觀之
    ，應以被上訴人陳述為可信，上訴人以系爭估價單主張兩造
    間成立系爭承攬契約，未符事實。又107年12月14日之①估價
    單，總工程報價為478萬5000元，與上訴人主張之107年12月
    14日工程契約書合意工程款為513萬5000元，兩者並不相符
    。雖①估價單加計②估價單之報價金額為513萬5000元，然②估
    價單為108年1月17日追加工程之報價，時間在107年12月14
    日過後1個月餘，以時序而言，②估價單之工項與款項，即無
    可能屬上訴人主張之107年12月14日承攬契約範圍。佐以上
    訴人於本院亦具結證稱：簽約時是根據107年12月14日①估價
    單簽的，108年1月17日②估價單是工程進行一半時追加的等
    語（見本院卷第89頁），益見上訴人主張以系爭估價單之總
    合為兩造間所成立之承攬契約，無法採信。且核對上訴人寄
    給被上訴人之存證信函（見原審卷第27-29頁），內容表示
    未付清之尾款為50萬元，與上訴人本件主張未付款163萬500
    0元不符，而上訴人在歷經原審1年4個月審理並終結準備程
    序後，竟又主張剩餘工程款為164萬3400元（見原審卷第317
    頁），前後陳述矛盾不一，工程金額無法核實，益證上訴人
    主張以513萬5000元承攬系爭工程，難以採信。
　㈢又被上訴人為系爭工程之定作人，即俗稱之業主，業主到工
    地現場指揮監督施工，或依承攬人指示直接付款給次承攬人
    ，均屬工程常態。本件基於上開事證，既足證系爭工程係被
    上訴人委由０００承攬，再由０００轉包予上訴人為次承攬，則被
    上訴人之法定代理人及其父母以業主身分，０００以承攬人身
    分，至工地現場監工，被上訴人將部分工程款直接支付給次
    承攬之上訴人，均屬合理。故縱有上開事實，本不足以反證
    系爭承攬契約存在於兩造間，是上訴人所舉證人即工地工人
    ０００、０００、０００及上訴人工地主任０００所為與工地監工指示相
    關之證述（見原審卷第189-193頁、本院卷第86-87頁），無
    從為上訴人有利論據。況就系爭工程究竟由何人承包乙事，
    證人０００、０００均證述不知情（見原審卷第190-191、192頁）
    ，０００則證稱：業主是指工地老闆，是定作這個工程的人，
    不知他姓什麼，業主不是這個宮主等語（見原審卷第193頁
    ），明顯答非所問，無以為憑。至上訴人於本院始請求傳訊
    之證人０００雖證稱：伊有看到兩造在０００開的私人宮廟簽書面
    契約；兩造及０００有簽名，０００當保證人，簽在保證人欄，契
    約有兩份。一份給藍林素珍，一份０００拿走，兩份契約書三
    個人都有簽名等語（見本院卷第83-84頁），但所謂０００簽在
    保證人處之契約書，卷內僅有原審卷第227-235頁由０００提出
    之其與上訴人簽訂之工程契約書，其上根本無被上訴人或藍
    林素珍之簽名，０００之證述已有可疑。況０００自稱簽約時全程
    在場，但對簽約日期、簽約總價、簽約工項等重要內容，又
    表示不清楚，並稱：沒看過書面契約內容，伊不管錢等語（
    見本院卷第84-86頁），明顯證詞避重就輕而不可信。且證
    人０００另證稱：書面契約是上訴人提供，訂契約時沒有講原
    審卷第25頁追加工程，這是拆除工作後才追加的工程；施工
    期間有上訴人以外的其他工班工人進來做，板模、水電部分
    是別人做的，不算是上訴人的等語（見本院卷第83-86頁）
    ，則屬不利於上訴人之證述。至上訴人於本院具結後之證述
    ，部分與證人０００所述不符，且就簽訂契約時之工程總價，
    先稱500多萬元，經受命法官詢問所述與①估價單金額478萬5
    000元不符後，上訴人改稱有誤解，然仍未說明簽約金額為
    何（見本院卷第88-92頁）。互核證人０００與上訴人上開所陳
    ，相互矛盾容有不實，難以憑採為兩造間存有承攬契約之事
    證。又上訴人主張被上訴人於原審稱：「我是一間廟的副主
    委，０００是宮主，我們很熟，所以全權委託０００，請他幫忙監
    工、找人來做」等語（見原審卷第95頁第1至2行），係自認
    兩造間有承攬契約乙節。核諸被上訴人前揭所陳內容尚有前
    後文多達17行（見原審卷第94-95頁），依其前後文尚有被
    上訴人強調不認識上訴人，工程款是依０００指示支付，伊是
    跟０００協調工程處理之事，伊覺得０００與上訴人他們自己會處
    理等內容觀之，實無肯認０００僅為監工之意。況本院言詞辯
    論時，被上訴人已陳明該段文字僅在表示被上訴人請０００全
    權處理，沒有和上訴人簽約的意思等語（見本院卷第200頁
    ），衡情實難認被上訴人有何自認之情，上訴人此部分主張
    亦無足取。另證人０００所提原審卷第227-235頁之工程契約書
    ，業主欄空白，無何與被上訴人相關之名稱或用印，雖０００
    簽名處在保證人欄位，此要屬上訴人與０００間契約如何界定
    其法律關係之問題，與被上訴人無涉，不足推翻證人０００上
    開證詞，更不能反證上訴人主張為真實。
  ㈣綜上，上訴人無法證明兩造於107年12月14日簽立工程契約書
    ，由上訴人承攬系爭工程之事，且被上訴人已證明系爭工程
    係交由０００承攬，０００再交由上訴人次承攬，系爭工程之承攬
    契約並非存在於兩造間，則上訴人主張兩造間成立系爭承攬
    契約，自無理由。　　　
二、上訴人請求被上訴人給付工程款163萬5000元，無理由：
　　兩造間並無承攬契約存在，即爭點㈠上訴人主張無理由，有
    如前述，則上訴人依民法第505條第1項之承攬契約法律規定
    ，請求被上訴人給付未付工程款163萬5000元，要無理由。
    況上訴人不爭執未施作①估價單編號第10、11、12、15項之
    工程（見不爭執事項㈢），對未施作系爭內裝工程亦不否認
    ，僅爭執０００就此扣款120萬元金額過高，參以證人０００證稱
    ：系爭工程還沒完工，上訴人只完成結構，其他都沒做就停
    工，伊找不到上訴人，聽說是入監服刑等語（見原審卷第22
    0頁、本院卷第171-172頁），核與上訴人具狀陳述有入監服
    刑之事相符（見原審卷第147頁）。且依兩造不爭執之施工
    後情形照片所示（見不爭執事項㈣），原審卷第59-63頁照片
    係被上訴人標註未施工情形，原審卷第179頁影印照片僅有
    空鐵架，原審卷第287頁照片則係部分工地搭設鐵架烤漆板
    情形，其中並存有大片屋頂未搭設烤漆板及牆與屋頂間有多
    處空隙等情，益徵系爭工程確未完工，足見被上訴人抗辯系
    爭工程尚未完工亦未驗收，堪可採信。上訴人主張系爭工程
    業經被上訴人結算驗收等語，顯非事實，則上訴人以系爭工
    程均已完工為由，依民法第505條第1項規定，請求被上訴人
    給付未付工程款163萬5000元，亦屬無據，不應准許。　
三、綜上所述，上訴人依民法第505條第1項之承攬契約法律規定
    ，請求被上訴人應給付163萬5000元未付工程款，及自起訴
    狀繕本送達之翌日至清償日止，按週年利率百分之5計算之
    利息，為無理由，應予駁回。從而原審所為上訴人敗訴之判
    決，並無不合。上訴論旨指摘原判決不當，求予廢棄改判，
    為無理由，應駁回其上訴。
四、本件事證已臻明確，兩造其餘之攻擊或防禦方法及所用之證
    據，經本院斟酌後，認為均不足以影響本判決之結果，爰不
    逐一論列，附此敘明。
伍、據上論結，本件上訴為無理由，爰判決如主文。
中　　華　　民　　國　　110 　年　　12　　月　　14　　日
　　　　　　　　  工程法庭    審判長法　官  張瑞蘭
　　　　　　　　　　　　　　　　    法　官  林孟和
　　　　　　　　　　　　　　　　    法　官  黃綵君
正本係照原本作成。
如不服本判決，應於收受送達後20日內向本院提出上訴書狀，其
未表明上訴理由者，應於提出上訴後20日內向本院補提理由書狀
（均須按他造當事人之人數附繕本）。因疫情而遲誤不變期間，
得向法院聲請回復原狀。
上訴時應提出委任律師或具有律師資格之人之委任狀；委任有律
師資格者，另應附具律師資格證書及釋明委任人與受任人有民事
訴訟法第466條之1第1項但書或第2項所定關係之釋明文書影本。
如委任律師提起上訴，應一併繳納上訴裁判費。
　　　　　　　　　　　　　　　　    書記官  趙郁涵

中　　華　　民　　國　　110 　年　　12　　月　　14　　日